【裁判字號】    95,上訴,1702
【裁判日期】    951121
【裁判案由】    強盜
【裁判全文】
臺灣高等法院高雄分院刑事判決        95年度上訴字第1702號
上  訴  人
即  被  告  丙○○
選任辯護人  王文雄律師
上列上訴人因強盜案件，不服臺灣高雄地方法院95年度訴緝字第
122 號中華民國95年7 月28日第一審判決（起訴案號：臺灣高雄
地方法院檢察署94年度偵字第5423號），提起上訴，本院判決如
下：
    主  文
原判決撤銷。
丙○○犯攜帶兇器強盜罪，累犯，處有期徒刑肆年。
    事  實
一、丙○○係自幼瘖啞人，於民國94年2 月28日凌晨2 時20分許
    ，進入其父乙○○所有位於高雄縣甲仙鄉和安村四德巷29號
    旁之工寮內，見菲律賓籍男士甲○○○ ○○○○○○○ ○○○○○○ （以下
    簡稱JUANCHO） 住於該處二樓，竟基於意圖為自己不法所有
    之犯意，持放置於該處1 樓，非其所有客觀上足對人之生命
    、身體、安全構成威脅，可供為兇器使用之木質掃把1 支，
    步上該處2 樓而敲擊JUANCHO 之房門，JUANCHO 於睡夢中聽
    聞敲門聲，遂將房門打開，丙○○一見房門開啟，即持上開
    掃把毆打JUANCHO ，JUANCHO 見狀乃先將丙○○推開，並往
    1 樓逃跑，然仍在1 樓為丙○○追上，並遭丙○○持上開掃
    把繼續毆打，導致該掃把斷裂，此時丙○○即以出聲及比手
    勢之方式，要求JUANCHO 交付財物，JUANCHO 因遭毆打感到
    害怕而不能抗拒，遂引領丙○○至2 樓，任令丙○○將其皮
    包內之現金新臺幣（下同）1700元及華南商業銀行提款卡1
    張取走，然丙○○仍未知足，又持放置於該處2 樓，非其所
    有客觀上足對人之生命、身體、安全構成威脅，可供兇器使
    用之鋁合金材質拖把柄1 支，繼續毆打JUANCHO ，JUANCHO
    因而再將其所保管之車牌號碼9C－2098號自用小貨車（屬全
    富勤實業股份有限公司所有）之鑰匙放置告知丙○○，任令
    丙○○將該鑰匙取走，丙○○即以此強暴方式，取得上開現
    金、提款卡及鑰匙，並駕駛停放於上開工寮之車牌號碼9C－
    2098號自用小貨車離去，而JUANCHO 則因丙○○之毆打，受
    有左上肢裂傷2 處（3 公分×0.5 公分×0.5 公分，及2 公
    分×0.3 公分×0.3 公分）之傷害。嗣於同日上午8 時許，
    經警循線在高雄縣甲仙鄉○○村○○路77號查獲丙○○，並
    扣得上開提款卡及自用小貨車（業由JUANCHO 領回，前揭現
    金則為丙○○花用一空），另在上開工寮內扣得前開鋁合金
    材質拖把柄1 支。
二、案經JUANCHO 訴由高雄縣政府警察局旗山分局報告臺灣高雄
    地方法院檢察署檢察官偵查起訴。
    理  由
壹、證據能力之認定：
    本件告訴人JUANCHO 於警詢中所為之審判外陳述，關於其所
    為：案發當時，被告敲我2 樓房間的門，我將門打開後，被
    告就直接打我，我見狀遂將被告推開而逃至1 樓等語部分，
    與在原審所為：我係在2 樓房間睡覺時，聽到1 樓有聲音，
    遂至1 樓查看，因而見到被告等語部分，前後有所不符，本
    院審酌其係係警詢中係居於告訴人地位，且其係外籍人士，
    於製作筆錄時並有翻譯在場，此有警詢筆錄可參，是依其客
    觀環境及附隨條件，足認其在警詢中所為陳述具有較可信之
    特別情況，並為證明被告犯罪存否所必要，依刑事訴訟法第
    159 條之2 規定，自得為證據。
貳、實體方面
一、訊據被告丙○○雖承認有取走告訴人之財物，及將前開車輛
    開走，惟辯稱：我雖有持上開器具毆打告訴人而不法取得財
    物，但此方式並未很強硬的壓制告訴人，我所為僅應係恐嚇
    取財罪；再者，上開工寮是我父親所有，被害人並未經我父
    親同意而擅自進住，且水龍頭未關，任由水流，亦未將電燈
    關掉，我是要求其賠償水電費，並無不法所有之意圖，且所
    取得金額只有1600元云云。經查：
  (一)被告於警詢中已供稱：我於94年2 月28日凌晨2 時許，進入
    前開工寮，向告訴人搶走現金一千七百元及華南銀行提款卡
    1 枚，並把車子開走；當時告訴人有反抗，我拿掃把打他等
    語（見警卷第2 至3 頁）；於偵查中則稱：我有拿掃把打被
    害人，並拿走現金1700元等語（見偵查卷第12至14頁），於
    原審亦稱：我有拿掃把打被害人，有拿被害人的錢及信用卡
    ，也有拿被害人的車子鑰匙開走車子等語，是我打被害人後
    ，被害人才交出錢等語（見一審卷第52頁）；核與告訴人於
    原審審理中（見一審卷(一)第43至47頁）證述情節相符，且有
    告訴人至廣聖醫院就診之驗傷診斷書（見警卷第10頁）、告
    訴人出具之贓物認領保管單（見警卷第17頁）、案發現場蒐
    證相片（見警卷第20至24頁）在卷可稽，及鋁合金拖把柄1
    支扣案足憑，則被告於上開時、地，以前述方式，不法取得
    告訴人財物，並毆打告訴人成傷之事實，足以認定。
  (二)按刑法第346 條恐嚇取財罪之恐嚇行為，係指以將來惡害之
    通知恫嚇他人而言，受恐嚇人尚有自由意志，不過因此而懷
    有恐懼之心，故與強盜罪以目前之危害脅迫他人，致喪失自
    由意志不能抗拒者不同（最高法院67年臺上字第542 號、65
    年臺上字第1212號判例參照）。被告持上開掃把、拖把柄毆
    擊告訴人成傷，要屬對他人為當前之直接加害行為；而告訴
    人因遭被告毆打後，害怕遭被告持續毆打，方會任令被告將
    上開財物取走，業據其於原審審理中證述明確（見一審卷(一)
    第44頁），則在被告手持足以傷人器具，而告訴人卻無其他
    器物可供即時防護、抵抗之情形下，被告所為之上開強暴行
    為，顯已達使告訴人不能抗拒之程度，是被告前開不法取得
    告訴人財物之行為，已與強盜罪之構成要件相符，非僅屬恐
    嚇取財之犯行爾，故被告所辯上節，尚無可採。
  (三)起訴書雖認被告係持1 支掃把為上開犯行，惟依警卷第22、
    23頁之案發現場蒐證相片所示，相片內所拍攝之斷裂掃把，
    其材質係為木頭材質，而本件扣案之上開拖把柄，其材質則
    係鋁合金，業經原審當庭勘驗屬實（見一審卷(二)第58頁），
    而被告於原審審理中，亦供陳係在案發現場之1 樓及2 樓，
    分別取得上開掃把及拖把柄（見一審卷(二)第55至56頁），是
    被告為前開犯行，當係分持上揭2 把器具為之，公訴意旨於
    此容有誤認。
  (四)關於告訴人遭被告強盜之現金數額，告訴人前於警詢中稱係
    2300元，嗣於原審審理中改稱係2200元至2300元左右，而被
    告則於警詢、偵查、原審及本院準備程序中均堅稱係1700元
    ，本院審酌被告係自告訴人皮包中直接將其內之現金取走，
    非由告訴人將該等現金取交被告，而衡以常情，一般人於無
    特別緣由之狀況下，要難對自己放置於皮包內之款項精確知
    悉，故告訴人所陳上開數額是否確然可信，已非無疑，此外
    ，卷內復無其他證據可資佐證告訴人前開所述較被告所言可
    信，自無從為較不利於被告之認定，故其強盜所得金額應為
    1700元，非告訴人所稱之二千餘元，亦非被告於本院審理中
    所稱之1600元。
  (五)關於本件案發經過，告訴人於原審審理中證述：我係在2 樓
    房間睡覺時，聽到1 樓有聲音，遂至1 樓查看，因而見到被
    告云云（見一審卷(一)第43頁），與其前於警詢中陳述：案發
    當時，被告敲我2 樓房間的門，我將門打開後，被告就直接
    打我，我見狀遂將被告推開而逃至1 樓等語（見警卷第6頁
    ）不符，而關於此節，被告於原審審理中陳稱：我進入上開
    工寮後，見1 樓沒有人，就直接上到2 樓等語（見一審卷(二)
    第55頁），與告訴人警詢中所述內容較為相符，復參以告訴
    人於警詢中製作筆錄時，距離案發時間較近（於案發當日上
    午7 時30許即製作警詢筆錄，見警卷第5 頁），衡以常情，
    其此刻之記憶亦較清晰、正確，是關於本件此部分案發經過
    ，應以告訴人於警詢中之陳述為據，併予敘明。
  (六)被告雖又辯稱：我係因見告訴人擅自住在我父親的工寮內，
    且當時電燈沒有關，水龍頭也沒有關讓水一直流，因而要求
    告訴人賠償，並無不法所有之意圖等語。查上開工寮雖係被
    告之父乙○○所有，此業經證人乙○○在本院審理中證述明
    確，並有國有林地出租造林契約書及臺灣電力公司用戶完整
    基本資料可參（見本院卷第52頁以下），惟被告在警詢、偵
    查及原審審理中均未陳述係因見當時電燈及水龍頭沒有關，
    因而要求告訴人賠償；且就其犯案經過，係於深夜進入告訴
    人所住處，於將告訴人叫醒，即加以毆打，並要求告訴人交
    付財物等情以觀，足見其前開所辯，不足採信。
  (七)綜上，本件事證已臻明確，被告前揭犯行，洵堪認定。
二、論罪科刑部分：
  (一)按刑法第321 條第1 項第3 款之攜帶兇器竊盜罪，係以行為
    人攜帶兇器竊盜為其加重條件，此所謂兇器，其種類並無限
    制，凡客觀上足對人之生命、身體、安全構成威脅，具有危
    險性之兇器均屬之，且祇須行竊時攜帶此種具有危險性之兇
    器為已足，並不以攜帶之初有行兇之意圖為必要（最高法院
    79年臺上字第5253號判例參照）。是行為人持以作案之兇器
    雖在作案現場取得，並非行為人所自行攜帶，惟因在客觀上
    仍足對他人之生命、身體、安全構成威脅，自仍應該當此一
    加重條件。查被告持以為本件犯行之上開掃把及拖把柄，前
    者係屬木質，且有相當長度，有前開蒐證相片可稽，而後者
    則為鋁合金材質，長約44公分，業經原審當庭勘驗無誤（見
    一審卷(二)第57頁），且被告係持上開2 項器具毆擊告訴人成
    傷，是該2 項器具客觀上自足對他人之生命、身體、安全構
    成威脅，要屬兇器無訛。故核被告所為，係犯刑法第330 條
    第1 項（犯強盜罪而有第321 條第1 項第3 款之情形）之攜
    帶兇器強盜罪，及刑法第277 條第1 項之傷害罪。公訴意旨
    認被告前開強盜犯行，應依刑法第328 條第1 項處斷，尚有
    未洽，惟起訴之基本社會事實相同，爰依法變更起訴法條，
    併予敘明。被告所犯上開二罪，具有方法與目的牽連關係，
    應從一重之刑法第330 條第1 項之加重強盜罪處斷。至於被
    告雖係於夜間進入前開工寮，但前開工寮係被告之父乙○○
    所有，而乙○○雖將前開工寮出租予其友人，但所出租部分
    僅係一樓，不含二樓部分，此業經證人乙○○到庭證述明確
    ，從而被告既係乙○○之子，自仍得進出上開工寮，是尚難
    據此認定其強盜行具備於夜間侵入住宅之加重條件，併此敘
    明。
  (二)又被告行為後，刑法已於95年2 月2 日修正公布，同年7 月
    1 日施行；其中刑法第55條關於牽連犯之規定已經刪除，惟
    依修正後刑法第2 條第1 項前段規定：「行為後法律有變更
    者，適用行為時之法律。」而本件如適用牽連犯規定，被告
    之多次犯罪行為，係從一重處斷；如依修正後規定，則係數
    罪併罰，可見修正後規定顯然對被告不利，是本件依前述規
    定仍應適用有利於被告之行為時法律，即仍有牽連犯之適用
    ，附此敘明。被告曾因竊盜案件，經臺灣高雄地方法院以92
    年度簡字第2101號判決，判處有期徒刑3 月確定，並於民國
    93年5 月26日執行完畢之事實，有臺灣高等法院被告前案紀
    錄表及臺灣高雄地方法院檢察署被告之刑案資料查註紀錄表
    在卷可稽，其於執行完畢後5 年內，再犯本件有期徒刑以上
    之罪，應依修正前刑法第47條規定加重其法定刑（刑法修正
    時，對於累犯規定亦有修正，然本件被告不論依刑法修正前
    後之規定，均成立累犯，故應依刑法第2 條第1 項前段之規
    定，適用修正前刑法第47條規定加重其刑）。又被告自幼即
    係聽、語能殘障之瘖啞人，業據其母親林玉英於原審審理中
    證述明確（見一審卷(二)第56、57頁），且有其身心殘障手冊
    可稽（見一審卷(二)第63頁），爰依刑法第20條之規定減輕其
    刑，並依法先加後減之。
  (三)原審予以論罪科刑，固非無見，惟被告之強盜行為並不具備
    夜間侵入住宅之加重條件，原審認係具有夜間侵入住宅之加
    重條件，尚有未洽。被告上訴意旨認其並無不所有之意圖，
    雖無理由，惟原判決既有可議之處，自應予撤銷改判。爰審
    酌被告正值青壯，不知憑一己之力謀生，為貪圖不法利益，
    竟以前開方式強盜財物，並將告訴人毆打成傷，所為實不足
    取，造成告訴人精神上之損害非輕，且其在本案之前即有多
    次前科，有前開前案紀錄表可參，參以告訴人因本案所受之
    財物損失程度及被告之犯後態度等一切情狀，量處如主文第
    2 項所示之刑，以示懲儆。
  (四)扣案之鋁合金材質拖把柄1 支，及未扣案之前開木質掃把1
    支，雖係供被告為本件犯行所用之物，然該2 器具均係被告
    於前開工寮內取得，並非被告所有，業據其於本院審理中供
    陳明確，未合於刑法第38條規定所得沒收之要件，爰不為沒
    收之宣告，附此敘明。
據上論結，應依刑事訴訟法第369 條第1 項前段、第364 條、第
299 條第1 項前段、第300 條，刑法第2 條第1 項前段、第330
條第1 項、第20條，第277 條第1 項、修正前刑法第55條、第47
條，刑法施行法第1 條之1 第1 項、第2 項，判決如主文。
本案經檢察官方娜蓉到庭執行職務。
中    華    民    國    95    年    11    月    21    日
                  刑事第三庭    審判長法  官  周賢銳
                                      法  官  范惠瑩
                                      法  官  黃仁松
以上正本證明與原本無異。
如不服本判決應於收受本判決後10日內向本院提出上訴書狀，其
未敘述上訴理由者，並得於提起上訴後10日內向本院補提理由書
狀（均須按他造當事人之人數附繕本）「切勿逕送上級法院」。
中    華    民    國    95    年    11    月    21    日
                                      書記官  馬蕙梅
附錄本判決論罪科刑法條全文：
刑法第328 條
意圖為自己或第三人不法之所有，以強暴、脅迫、藥劑、催眠術
或他法，至使不能抗拒，而取他人之物或使其交付者，為強盜罪
，處5 年以上有期徒刑。
以前項方法得財產上不法之利益或使第三人得之者，亦同。
犯強盜罪因而致人於死者，處死刑、無期徒刑或10年以上有期徒
刑；致重傷者，處無期徒刑或7 年以上有期徒刑。
第1 項及第2 項之未遂犯罰之。
預備犯強盜罪者，處1 年以下有期徒刑、拘役或3000元以下罰金
。
刑法第330 條
犯強盜罪而有第321 條第1 項各款情形之一者，處7 年以上有期
徒刑。
前項之未遂犯罰之。
刑法第321 條第1 項
犯竊盜罪而有左列情形之一者，處6 月以上、5 年以下有期徒刑
：
一  於夜間侵入住宅或有人居住之建築物、船艦或隱匿其內而犯
    之者。
二  毀越門扇、牆垣或其他安全設備而犯之者。
三  攜帶兇器而犯之者。
四  結夥三人以上而犯之者。
五  乘火災、水災或其他災害之際而犯之者。
六  在車站或埠頭而犯之者。
第277 條第1 項
傷害人之身體或健康者，處3 年以下有期徒刑、拘役或1000元以
下罰金。


司法院資訊處製作；財團法人民間司法改革基金會備份。
